臺灣高等法院臺南分院刑事判決　　　　　　九十一年度上訴字第五三八號　　　Ｇ
　　　上　訴　人
　　　即　被　告　己　○　○
右上訴人因重利案件，不服臺灣嘉義地方法院九十年度訴字第七一一號中華民國九十
一年三月二十八日第一審判決（起訴案號：臺灣嘉義地方法院檢察署九十年度偵字第
四七○二號、九十年度偵字第四六四○號），提起上訴，本院判決如左：
      主      文
上訴駁回。
      事      實
一、己○○基於收取與原本不相當之重利收入以營生之犯意，自民國九十年三月起，
    以在中國時報及自由時報刊登小額借款廣告方式，招攬急需金錢之客戶告貸，並
    以0000000000號行動電話為聯絡工具，辦理貸款事宜。嗣乙○○、戊○○、甲○○、丙○○、丁○○等人經上開方式以電話與己○○聯絡後，由己○○乘其等急需現金之際，分別貸與新台幣（下同）五千元至十七萬元不等之現金
    ，約定借款利息以每十日為一期，每萬元每日收取一百五十二元至二百元不等之
    利息，並於交付借款時，先行預扣第一期利息金額（其借款利率相當於週年百分
    之五五八至百分之七三○），且要求各借款人簽立本票，交付身分證或駕駛執照
    等證件充作擔保（上開借款人、借款日期、借貸金額、年利率、擔保物均詳如附
    表所示），而藉以取得與原本顯不相當之重利，並恃收取利息作為生活資用，而
    以之為常業。嗣於九十年七月十三日下午一時四十五分許，為警循線於嘉義市○○○路九三八巷三四號查獲，並扣得己○○所有預備供常業重利所用之空白商業
    本票一本（內有空白本票十八張）、供常業重利所用之行動電話一具及名片六十
    張。
二、案經嘉義市警察局第一分局報請臺灣嘉義地方法院檢察署檢察官偵查起訴。
      理      由
一、訊據上訴人即被告己○○對於右揭在中國時報及自由時報刊登小額借款廣告方式
    ，招攬急需金錢之客戶告貸，並以0000000000號行動電話為聯絡工具
    ，辦理貸款事宜。嗣被害人乙○○、戊○○、甲○○、丙○○、丁○○等人以電
    話向其分別借款五千元至十七萬元不等之現金，約定借款利息以每十日為一期，
    每萬元每日收取一百五十二元至二百元不等之利息，並於交付借款時，先行預扣
    第一期利息金額，且要求各借款人簽立本票，交付身分證或駕駛執照等證件充作
    擔保等情坦承不諱，惟辯稱：其不是靠收取利息作為生活資用，其尚有其他工作
    云云。經查，右揭事實業據被告於警訊時、偵查中、原審及本院審理時供述明確
    ，核與被害人乙○○、丙○○警訊時、丁○○於警訊及偵查中、被害人甲○○於
    本院調查時指述之情節大致相符，並有戊○○駕駛執照正本一張、丙○○身分證
    影本一枚、行動電話一具、商業本票簿一本（內有空白本票十八張，起訴書誤載
    為九十張，而臺灣嘉義地方法院檢察署九十年度保管字第一五一四號扣押物品清
    單亦誤載為十九張，此由該清單上所載本票號碼為七七三三五八號至七七三三七
    五號即明）、被害人戊○○、丙○○、丁○○、甲○○簽發之本票四張、廣告影
    本一紙及名片六十張扣案可資佐證。又被告先後貸款予被害人乙○○、戊○○、
    甲○○、丙○○、丁○○等不特定人，依前所述，其借款利率相當於週年百分之
    五五八至百分之七三○，均遠已超過民法所規定年利率不得超過百分之二十之最
    高限制，而被害人乙○○於警訊時指稱：「我是93年３月７日當天因金錢週轉問
    題，情急之下才由朋友介紹向一名叫『福成』之男子借新台幣壹拾柒萬元。」等
    語；被害人丙○○於警訊時指稱：其是因為急迫需要用錢，向朋友借不到錢才向
    被告借一萬元等語；被害人丁○○於警訊時及偵查中指稱：其因急迫需用錢，才
    向被告借五千元等語；被害人甲○○於本院調查時指稱：「當時自己在工作沒有
    向家裡拿錢，因為住在外面要繳信用卡、房租急著要用錢，所以才向他借二萬元
    。」等語，足見被害人乙○○、丙○○、丁○○、甲○○均因急需用錢，出於急
    迫，向被告借此高利貸款，被告顯係乘乙○○、戊○○、甲○○、丙○○、丁○○等不特定人急迫之機會，貸以金錢，而取得與原本顯不相當之重利無訛。被告
    雖辯稱：其不是靠收取利息作為生活資用，其尚有其他工作云云，惟查被告經營
    「地下錢莊」，並於報紙刊登廣告，對不特定之第三人招攬業務，足見其規模頗
    大，且利息高達年利率約百分之五五八至百分之七三○，而被告於偵查中供稱：
    其生活費用是以借款利息為主，偶而幫人打零工，但很少等語，被告反覆貸款與
    他人而收取重利，顯賴此維生，縱使被告尚有其他工作，並不能解免其常業重利
    罪責，被告所辯，無非卸責之詞，不足採信，事證明確，被告犯行堪以認定。
二、核被告所為，係犯刑法第三百四十五條之常業重利罪。公訴人雖未就前揭甲○○
    部分起訴，惟此部分與前開乙○○、戊○○、丙○○、丁○○起訴成罪部分，有
    實質上一罪關係，法院自得併予審判。原審以被告罪證明確，適用刑法第三百四
    十五條、第三十八條第一項第二款、罰金罰鍰提高標準條例第一條前段之規定，
    並審酌被告之品行、犯罪之動機、目的、手段、剝奪經濟弱者，坐享重利，所生
    危害匪淺，及犯罪後態度等一切情狀，判處被告有期徒刑十月，並宣告沒收商業
    本票簿一本（內有空白本票十八張）、行動電話一具及名片六十張，認事用法並
    無違誤，量刑及沒收之宣告亦妥適。被告上訴指摘原判決判太重，為無理由，應
    予駁回。
據上論結，應依刑事訴訟法第三百六十八條，判決如主文。
本案經檢察官劉得鉦到庭執行職務。
中    華    民    國      九十一      年      六      月      十三      日
                                  臺灣高等法院臺南分院刑事第二庭
                                      審判長法官  陳    清    溪
                                            法官  林    永    茂
                                            法官  蘇    重    信
右正本證明與原本無異。
如不服本判決，應於判決送達後十日內向本院提出上訴狀，其未敘述理由者並應於提
出上訴狀後十日內向本院補提理由書（應附繕本)。
                                      法院書記官  趙    玲    瓏
中    華    民    國      九十一      年      六      月      十四      日
附錄本案論罪科刑法條全文：
刑法第三百四十四條：
乘他人急迫、輕率或無經驗貸以金錢或其他物品，而取得與原本顯不相當之重利者，
處一年以下有期徒刑、拘役或科或併科一千元以下罰金。
刑法第三百四十五條：
以犯前條之罪為常業者，處五年以下有期徒刑，得併科三千元以下罰金。
附表：（單位：新台幣）
┌───┬────┬─────┬────────┬─────┬────┐
│借款人│借款日期│ 借貸金額 │ 計息方式       │ 年利率   │ 擔保品 │
├───┼────┼─────┼────────┼─────┼────┤
│乙○○│90.3.7  │ 十七萬元 │每十天一期，每期│ 558.23％ │        │
│      │        │          │利息二萬六千元  │          │        │
├───┼────┼─────┼────────┼─────┼────┤
│戊○○│90.3.22 │ 三萬元   │每一萬元每十天為│ 730％    │ 本票   │
│      │        │          │一期，一期利息二│          │ 駕照   │
│      │        │          │千元            │          │        │
├───┼────┼─────┼────────┼─────┼────┤
│甲○○│90.5.11 │ 二萬元   │ 同右           │ 730％    │ 本票   │
├───┼────┼─────┼────────┼─────┼────┤
│丙○○│90.7.2  │ 一萬元   │ 同右           │ 730％    │ 本票   │
│      │        │          │                │          │ 身分證 │
│      ├────┼─────┼────────┼─────┼────┤
│      │90.7.12 │ 二萬元   │ 同右           │ 730％    │ 本票   │
├───┼────┼─────┼────────┼─────┼────┤
│丁○○│90.7.5  │ 五千元   │ 同右           │ 730％    │ 本票   │
